臺灣桃園地方法院民事判決　　　　　　　95年度訴字第1631號
原　　　告　戊○○○
訴訟代理人　丁○○
被　　　告　甲○○
訴訟代理人　乙○○
兼　訴　訟　丙○○
代　理　人
上列當事人間請求拆屋還地等事件，於民國96年10月24日言詞辯
論終結，本院判決如下：
    主  文
原告之訴及假執行之聲請均駁回。
訴訟費用由原告負擔。
    事實及理由
一、原告起訴主張：
(一)、坐落桃園縣八德市○○段1390地號之土地（下稱系爭土地）
    原為原告之先夫雷秀高所有，雷秀高過世後原告繼承該土地
    之所有權，系爭土地上門牌號碼桃園縣八德市○○街71巷16
    號之未辦理保存登記之建物（下稱系爭房屋）於雷秀高購買
    系爭土地時即存在，因被告甲○○曾經拿出數目不詳之金錢
    給雷秀高，雷秀高生前即同意被告甲○○居住該屋，但不知
    其2 人當初如何約定，僅知言明用到被告甲○○過世時，亦
    不知房屋所有權人為何。原告為保有系爭土地之自由使用、
    收益及處分權益，屢次催請被告甲○○拆屋還地，惟均未獲
    置理。詎被告甲○○於民國94年3 月14日卻又擅自將系爭房
    屋交由被告己○○占有使用，而被告丙○○日前正進行系爭
    房屋修繕，意圖再轉出租他人。
(二)、被告占有使用系爭房屋，並無任何正當權源，竟無權占有原
    告所有系爭土地，妨害原告對於系爭土地之自由使用、收益
    及處分權益甚明，原告自得依民法第767 條前段、中段、第
    第184 條第1 項、第185 條規定，訴請被告將系爭房屋拆除
    後，將占用之土地返還原告，並連帶賠償原告相當於租金之
    損害。且被告無權占有系爭土地使用，而受有相當於租金之
    利益，致使原告受有相當於租金之損害，原告亦得同法第17
    9 條規定，訴請被告返還所受之利益。
(三)、被告應賠償返還相當於租金之利益，參酌土地法第105 條準
    用第97條規定，故原告請求應依申報地價之10% 計算被告甲○○自90年9 月16日起至95年9 月15日止；被告己○○自94
    年3 月16日起至95年9 月15日止相當於租金之不當得利，查
    系爭土地89年度至93年度之申報地價均為每平方公尺新台幣
    （下同）2,880 元，被告無權占有50.6平方公尺，據此核算
    ，被告甲○○受有相當於租金之不當得利為72,864元（計算
    式：2,880 ×50.6×10% ×5 ＝72,864）；被告丙○○受有
    相當於租金之不當得利為21,859元（計算式：2,880 ×50.6
    ×10% ×1.5 ＝21,859），並自95年9 月15日起至被告返還
    土地之日止，被告應按月連帶給付原告相當於租金之不當得
    利1,214 元（計算式：2,880 ×50.6×10% ÷12＝1,214）
    。
(四)、原告否認系爭房屋有500,000 元之價值。91年間原告曾向被
    告甲○○表示補貼其搬到養老院，並把系爭房地交還原告，
    當時被告甲○○亦表示同意，迨至92年初，被告甲○○卻向
    原告表示伊有欠被告丙○○借款，而已無權利處理系爭房屋
    ，惟未表示系爭房屋已出賣。況原告之夫購買系爭土地當時
    ，地上雖已有系爭房屋存在，然因原告之夫與被告甲○○為
    舊識，在被告甲○○交付數目不詳之數額予原告之夫後，伊
    僅同意被告甲○○可搬進系爭房屋居住至往生為止，惟約定
    不能將權利讓與他人。再被告甲○○每半年均有210,000 餘
    元之收入，並又單身，且於94年3 至4 月間其健康狀況良好
    ，根本無須向被告己○○借貸金錢之必要，故被告丙○○提
    出之取款明細不能證明其與被告甲○○間有何借貸關係存在
    。
(五)、嗣95年6 月8 日原告則表示伊先夫雷秀高購買系爭土地時土
    地上即有系爭房屋，當時雷秀高僅購買系爭土地未購買系爭
    房屋，雷秀高先購買系爭土地後被告甲○○始購買系爭房屋
    等語，爰依民法第767 條、第184 條第1 項、第185 條第1
    項、第179 條規定，提起本件訴訟。
(六)、並聲明：１、被告應連帶將坐落桃園縣八德市○○段1390地
    號土地上門牌桃園縣八德市○○街71巷16號之建物拆除，並
    將土地返還原告。２、被告甲○○應給付原告72,864元，及
    自95年9 月15日起至清償日止，按年息5%計算之利息。３、
    前項被告甲○○應給付原告72,864元，其中21,859元及同上
    之利息，被告己○○應與被告甲○○連帶給付予原告。４、
    被告應自95年9 月15日起至前項土地返還之日止，按月連帶
    給付原告1,214 元。５、願供擔保，請准為假執行之宣告。
二、被告甲○○則以：伊不知系爭房屋係何人所建，伊70年退伍
    前幾年以40,000元向原屋主購得該屋，但現已不記得原屋主
    為何人。伊與原告之夫雷秀高為服軍職時之同事，伊先向屋
    主購買系爭房屋後，雷秀高才購買系爭土地及系爭土地上位
    於系爭房屋前方之房屋。
三、被告丙○○則以：伊與被告甲○○係多年好友，被告甲○○
    於90年間因身體狀況欠佳，四處求醫結果，致其積蓄用盡，
    遂各於90年5 月14日、同年6 月11日、同年8 月24日、92年
    11月5 日，向伊借款190,000 元、150,000 元、100,000 元
    、60,000元，嗣因被告甲○○無法清償前開借款而心有愧疚
    ，始於92年12月1 日與被告丙○○簽定不動產買賣契約書，
    將其所有系爭房屋以500,000 元讓渡與被告丙○○抵償借款
    ，附帶條件需繼續出租與被告甲○○居住使用，並當時被告
    甲○○向伊表示系爭房屋係其向地主買地自建，惟礙於法令
    限制，始未辦理土地產權移轉過戶，故縱認被告甲○○無系
    爭房屋之所有權，然被告己○○為善意受讓不知系爭房屋有
    無權占有之情事存在，且系爭房屋之電錶現已登記為被告丙○○等語，資為抗辯，並聲明：原告之訴及假執行之聲請駁
    回。
四、兩造不爭執之事實：
(一)、系爭土地與其上如附圖虛線所示之房屋（即系爭房屋，面積
    62.85 平方公尺）原屬第三人所有，嗣後系爭土地、系爭房
    屋分別出售予原告先夫雷秀高及被告甲○○，被告甲○○曾
    經支付金錢予雷秀高，使雷秀高同意系爭房屋坐落於系爭土
    地上。嗣後被告甲○○又將系爭房屋之事實上處分權讓與被
    告丙○○。
(二)、系爭房屋坐落於原告所有系爭土地，其面積為62.85 平方公
    尺之事實，經本院於95年6 月8 日會同兩造及桃園縣八德地
    政事務所測量人員勘驗屬實，並有如附圖所示之複丈成果圖
    附卷可憑。
五、本院之判斷：
(一)、按以無權占有為原因，請求返還土地者，占有人對土地所有
    權存在之事實無爭執，而僅以非無權占有為抗辯者，土地所
    有權人對其土地被無權占有之事實無舉證責任，占有人自應
    就其取得占有係有正當權源之事實證明之。就兩造前開主張
    及抗辯可知，本件首須審究者乃被告甲○○、丙○○購得系
    爭房屋之事實上處分權（系爭房屋為未辦保存登記建物）而
    占有系爭土地是否具有合法權源。而系爭土地為原告所有，
    其中如附圖虛線所示部分土地現為被告占用之事實既為兩造
    所不爭執，被告主張其有權占用系爭土地云云，為原告所否
    認，則被告應就占有系爭土地之合法權源負舉證之責。
(二)、查系爭土地與其上系爭房屋由原告先夫雷秀高及被告甲○○
    分別向第三人購得之事實為兩造所不爭執，兩造雖對於雷秀
    高購得系爭土地及被告甲○○購得系爭房屋孰先孰後有所爭
    執，且均因時間久遠無法確知前開房屋之原所有權人為何人
    並舉證以實期說，然其等對於雷秀高購得系爭土地時，其上
    即有系爭房屋，且雷秀高僅購買系爭土地並未同時購買系爭
    房屋，系爭房屋由被告甲○○購得時，被告甲○○曾經支付
    數目不詳之金錢予雷秀高，使系爭房屋得以坐落於系爭土地
    等事實既亦無爭執，則被告甲○○支付報酬使系爭房屋得以
    坐落於系爭土地，應堪認定。被告甲○○就系爭房屋所坐落
    土地之使用既為有償，則雷秀高與被告甲○○間之關係係民
    法第421 條第1 項之租賃關係無訛。
(三)、被告嗣後將系爭房屋之事實上處分權讓與被告丙○○，業據
    其等提出丙○○活期儲蓄存款存摺、不動產買賣契約書各1
    紙（均為影本）為證，原告雖主張前開買賣係虛偽不實，然
    就此有利於原告之事實，原告並未舉證以實其說，自難認其
    主張為可採，被告甲○○既已將系爭房屋之事實上處分權讓
    與被告丙○○且將之交付被告丙○○使用，且自承伊已未住
    在系爭房屋及伊已將系爭房屋以500,000 元出售予被告丙○○，故就該屋已不得主張任何權利等語（見本院96年10月24
    日筆錄第2 頁），堪認被告甲○○就系爭房屋已無事實上之
    處分權，原告請求被告甲○○拆除系爭房屋返還該屋所坐落
    之土地，即無理由。
(四)、至於被告甲○○將系爭房屋事實上處分權讓與被告丙○○部
    分：按租用基地建築房屋，承租人房屋所有權移轉時，其基
    地租賃契約，對於房屋受讓人，仍繼續存在，民法第426 條
    之1 定有明文。本件原告先夫雷秀高與被告甲○○間成立系
    爭土地租賃關係之事實，雖發生於89年5 月5 日上開規定增
    訂施行之前，依民法債編施行法第1 條規定，並不能適用上
    開修正後民法第426 條之1 ，惟考諸此條修正立法理由謂：
    「房屋所有權移轉時，實務上認為除當事人有禁止轉讓房屋
    之特約外，應推定基地出租人於立約時，即已同意租賃權得
    隨建築物而移轉於他人；房屋受讓人與基地所有人間，仍有
    租賃關係存在，爰參酌最高法院判例意旨（按即最高法院43
    年臺上字第479 號與48年臺上字第227 號判例），增訂本條
    ，並明定其租賃契約繼續存在，以杜紛爭。」等語，顯然上
    開條文修正前，租地建屋，倘當事人未特約禁止房屋轉讓者
    ，應推定土地出租人於立約時，即已同意租賃權得隨建築物
    而移轉於他人，房屋受讓人與土地所有人間，仍有租賃關係
    存在等情，已屬最高法院判例闡明之通用法理，當得適用於
    本件事實。查本件雷秀高與被告甲○○就系爭房屋所坐落之
    土地成立租賃關係，而原告主張其2 人當初曾經約定就前開
    土地之使用期限至被告甲○○死亡為止，且禁止將系爭房屋
    讓與他人之事實，為被告否認，而原告就此亦未能舉證證明
    ，自應認雷秀高與甲○○並未特約禁止被告甲○○轉讓系爭
    房屋，則被告甲○○嗣將該房屋事實上處分權移轉予被告丙○○，參酌前揭說明，應認被告甲○○對系爭土地之租賃權
    已移轉予被告丙○○。至於租用基地建築房屋，租賃權隨建
    築物而移轉於他人，固然仍須依民法第297 條規定通知出租
    人，始對於出租人生效（最高法院52年臺上字第2047號判例
    參照），然查被告丙○○在受讓系爭建物事實上處分權後，
    有向原告表示伊已受讓系爭房屋事實上處分權之事實，為原
    告所不爭執，准此得認被告丙○○有使出租人之原告知悉租
    賃權讓與之事實，應有民法第297 條規定之通知效力，故系
    爭基地租賃關係已存在於原告與被告丙○○之間，殆無疑問
    。
(五)、至本件系爭房屋非被告甲○○所建，亦即雷秀高與被告甲○○前開租賃關係成立時，即有系爭房屋，因系爭房屋所有權
    人不明，以致無從認定系爭房屋得以興建於系爭土地之原因
    為何，惟前開民法增訂前由最高法院判例所闡述之法理，究
    其基礎，乃斟酌房屋為定著土地上另一獨立之不動產，原得
    由其所有人自由轉讓處分，且其定著而使用土地之方式固定
    ，鮮因房屋所有人不同而異等特性，出租人既同意他人在土
    地上建築房屋，當對房屋上開特性有所認識，且此土地之使
    用又有經濟上之對價，依社會交易之經濟常情，如無相反之
    特約，出租人對房屋轉讓第三人後，承繼前租賃關係繼續使
    用土地一節，自無不同意之理。因此，即使本件是先有系爭
    房屋坐落於系爭土地之事實，而後才成立前開租賃契約，但
    雷秀高在與被告甲○○成立系爭基地租賃關係當時，對於系
    爭房屋不動產之特性自有認識，且此容許他人使用土地也有
    經濟上對價利益，原告復未特約禁止系爭建物之轉讓，上述
    由交易經濟常情衍生之判例法理，自應同有適用，從而，依
    民法第426 條之1 之規定，被告丙○○就系爭房屋所坐落之
    土地有租賃權，原告主張被告丙○○就系爭土地之使用係無
    權占有，請求被告丙○○拆除系爭房屋，返還該屋所坐落之
    土地，亦無理由。
(六)、被告甲○○及被告丙○○就系爭房屋所坐落土地之占有既有
    前開租賃關係為合法權源，則其占有即非無權占有，原告依
    民法第179 條之規定，請求被告2 人返還所受之利益，即無
    理由。
六、綜上所述，原告主張被告等無權占有系爭土地，本於民法第
    767 條規定，請求被告甲○○、丙○○應將坐落系爭土地上
    如附圖虛線部分所示、面積共62.85 平方公尺部分拆除，並
    將上開部分土地返還原告，且返還其等所受相當於租金之利
    益，為無理由，應予駁回。原告之訴既經駁回，其假執行之
    聲請失所附麗，併駁回之。
七、本件事證已臻明確，兩造其他攻擊防禦方法並所提證據，經
    審酌後，認與本判決結論不生影響，爰不一一論述，附此敘
    明。
八、結論：原告之訴無理由，依民事訴訟法第78條、第85條第2
    項，判決如主文。
中　　華　　民　　國　　96　　年　　10　　月　　31　　日
                           民事第一庭  法　官　 卓立婷
以上為正本係照原本作成。
如對本判決上訴達後20日內向本院提出上訴狀。
中　　華　　民　　國　　96　　年　　10　　月　　31　　日
                                       書記官　 冒佩妤
